ACORDAO-COMPLETO-2405603

ACÓRDÃO 8758/2020 ATA 28/2020 - PRIMEIRA CÂMARA

VISTOS, relatados e discutidos estes autos de tomada de contas especial instaurada pelo Ministério do Desenvolvimento Social e Combate à Fome em face de Vitória da Glória de Oliveira Borges, ex-prefeita de Carutapera/MA (gestão 2005-2008) em razão de ocorrência de desvio de finalidade na utilização de parte dos recursos recebidos no âmbito do Programa de Erradicação do Trabalho Infantil - Peti, no exercício de 2007;
ACORDAM os Ministros do Tribunal de Contas da União, reunidos em sessão da Primeira Câmara, ante as razões expostas pelo Relator, em:
9.1. considerar revel Vitoria da Gloria de Oliveira Borges Alves, para todos os efeitos, com fundamento no art. 12, § 3º, da Lei 8.443/1992, dando-se prosseguimento ao processo;
 9.2. julgar irregulares as contas de Vitoria da Gloria de Oliveira Borges Alves, com fundamento nos arts. 1º, inciso I, 16, III, "b" e "c", 19 e 23, III, da Lei 8.443/1992, e condená-la ao pagamento da quantia abaixo discriminada, atualizada monetariamente e acrescida dos juros de mora, calculada a partir da data especificada até a efetiva quitação do débito, fixando-lhe o prazo de quinze dias, desde a ciência, para que comprove, perante o Tribunal, o recolhimento da referida quantia ao Tesouro Nacional;
	VALOR ORIGINAL (R$) 
	DATA DA OCORRÊNCIA

	54.970,00
	2/4/2007

                                                        Valor atualizado do débito: R$ 110.583,15
9.3. aplicar a Vitoria da Gloria de Oliveira Borges Alves a multa prevista no artigo 57 da Lei 8.443/1992, no valor de R$ 80.000,00 (oitenta mil reais) , fixando-lhe o prazo de 15 (quinze) dias, a contar da notificação, para que comprove, perante o Tribunal (art. 214, inciso III, alínea "a", do Regimento Interno) , o recolhimento da dívida ao Tesouro Nacional, atualizada monetariamente desde a data do presente acórdão até a do efetivo recolhimento, se for paga após o vencimento, na forma da legislação em vigor;
9.4. autorizar a cobrança judicial da dívida, caso não atendidas as notificações, nos termos do art. 28, inciso II, da Lei 8.443/1992, c/c o art. 219, inciso II, do Regimento Interno do TCU; 
9.5. encaminhar cópia desta deliberação ao Procurador-Chefe da Procuradoria da República no Estado do Maranhão, nos termos do art. 16, § 3º, da Lei 8.443/1992 c/c o art. 209, § 7º, do Regimento Interno do TCU, para adoção das medidas que entender cabíveis.

Tomada de contas especial instaurada em razão de ocorrência de desvio de finalidade na utilização de parte dos recursos recebidos no âmbito do Programa de Erradicação do Trabalho Infantil  Peti, no exercício de 2007;

Primeira Câmara

3. Interessados/Responsáveis:
3.1. Interessado: Ministério do Desenvolvimento Social (extinto) (05.526.783/0001-65).
3.2. Responsável: Vitoria da Gloria de Oliveira Borges Alves (XXX.947.702-XX).

13.1. Ministros presentes: Benjamin Zymler (na Presidência), Walton Alencar Rodrigues (Relator), Bruno Dantas e Vital do Rêgo.
13.2. Ministro-Substituto presente: Weder de Oliveira.

VITÓRIA DA GLÓRIA DE OLIVEIRA BORGES ALVES

WALTON ALENCAR RODRIGUES

Adoto, como relatório, a instrução da Secex/TCE (peça 55) , cuja proposta foi acolhida pelo representante do MP/TCU:
"Cuidam os autos de tomada de contas especial instaurada então Ministério do Desenvolvimento Social e Combate à Fome, em desfavor da Sra. Vitória da Glória de Oliveira Borges Alves (CPF XXX.947.702-XX) , ex-prefeita de Carutapera/MA no quadriênio 2005-2008, em razão da não comprovação da boa e regular comprovação dos recursos repassados, na modalidade fundo a fundo, ao referido município à conta do Programa de Erradicação do Trabalho Infantil - Peti, no exercício de 2007, uma vez que ocorreu a impugnação parcial das despesas realizadas.
HISTÓRICO
Os recursos federais foram repassados em parcelas mensais, no total de R$ 205.100,00, estando esmiuçados no demonstrativo sintético anual de 2007 e nas respectivas ordens bancárias (peça 1, p. 26-38) .
Com relação à prestação de contas apresentadas, a CGU/MA, no curso de evento fiscalizatório, emitiu o Relatório 1077 (peça 1, p. 40-86) , no qual, ante ilicitude no uso das verbas do Peti/2007, glosou os dispêndios àquelas correspondentes.
O fundamento para a instauração da Tomada de Contas Especial, conforme consignado no pelo tomador de contas, foi a constatação da seguinte irregularidade: 
	Desvio de finalidade, das irregularidades evidenciadas no Relatório de Fiscalização nº 01077, emitido pela Secretaria Federal de Controle Interno da Controladoria Geral da União e, 9/10/2007, nos termos do processo nº 71001.122667/2008-66, com fundamento legal previsto na alínea "b" do inciso II do art. 82 da Portaria Interministerial 507, de 24/11/2011.
A responsável arrolada na fase interna foi devidamente comunicada e, diante da ausência de justificativas suficientes para elidir a irregularidade e da não devolução dos recursos, instaurou-se a tomada de contas especial (peça 1, p. 110-112, 158-167 e 186-188) .
No Relatório de TCE 18/2014 (peça 1, p. 198-208) , o tomador de contas concluiu que o prejuízo importaria no valor original de R$ 54.970,00, imputando-se a responsabilidade a Vitória da Glória de Oliveira Borges Alves, Prefeita Municipal no período de 1/1/2005 a 21/12/2008, na condição de gestora dos recursos.
	Em 8/1/2015, a Controladoria-Geral da União emitiu o relatório de auditoria 19/2015 (peça 1, p. 216-219) , em concordância com o relatório do tomador de contas. O certificado de auditoria e o parecer do dirigente do órgão de controle interno concluíram pela irregularidade das presentes contas (peça 1, p. 220-221) .
	Em 24/2/2015, a ministra responsável pela área atestou haver tomado conhecimento das conclusões contidas no relatório e certificado de auditoria, bem como do parecer conclusivo do dirigente do órgão de controle interno manifestando-se pela irregularidade das contas e determinou o encaminhamento do processo ao Tribunal de Contas da União (peça 1, p. 227) .
Na instrução inicial (peça 4) , analisando-se os documentos nos autos, concluiu-se pela necessidade de realização de citação para as irregularidades abaixo: 
Irregularidade: impugnação parcial de despesas realizadas com os recursos repassados à Prefeitura Municipal de Carutapera/MA, na modalidade fundo a fundo, à conta do Programa de Erradicação do Trabalho Infantil-PETI, no exercício de 2007, conforme Plano de Ação (peça 1, p. 26-28) e Demonstrativo Financeiro (peça 1, p. 30-32) , uma vez que ocorreu desvio de finalidade na aplicação dos recursos do PETI, em razão de despesas realizadas antes do início das atividades do programa, uma vez que as atividades da jornada iniciaram em 22/10/2007 e o primeiro pagamento e liquidação no valor de R$ 54.970,00 ocorreu em 2/4/2007, não havendo relação entre a prestação de contas apresentada e a execução do PETI (subitem 3.1.3, peça 1, p. 46-48, do Relatório de Fiscalização 01077-CGU) .
Evidências da irregularidade: documentos técnicos presentes na peça 1, p. 26-28, 30-32, 46-48.
Normas infringidas: Art. 37, caput, c/c o art. 70, parágrafo único, da Constituição da República Federativa do Brasil, art. 93 do Decreto-lei 200/1967; art. 66, caput, do Decreto 93.872/1986, art. 28 da IN STN 1/1997.
Débito relacionado à responsável Vitória da Glória de Oliveira Borges Alves, CPF XXX.947.702-XX
	Data de ocorrência
	Valor histórico (R$) 

	2/4/2007
	54.970,00

Cofre credor: Fundo Nacional de Assistência Social.
Responsável: Vitória da Glória de Oliveira Borges Alves, CPF XXX.947.702-XX.
Conduta: Aplicar recursos federais transferidos em finalidade diversa daquela previamente pactuada no âmbito do Peti/2007, sem autorização prévia do órgão repassador.
Nexo de causalidade: A conduta descrita permitiu a realização de despesas incompatíveis com a finalidade pactuada no plano de trabalho do Peti, o que acarreta para o gestor julgamento das contas pela irregularidade e aplicação de multa.
Culpabilidade: não há excludentes de ilicitude, de culpabilidade e de punibilidade; é razoável supor que o responsável tinha consciência da ilicitude de sua conduta; era exigível conduta diversa da praticada, qual seja, aplicar os recursos que lhe foram confiados por intermédio do Peti/2007 exclusivamente nas ações previstas no objeto pactuado.
Encaminhamento: citação.
Em cumprimento ao pronunciamento da unidade (peça 5) , foi efetuada citação dos responsáveis, nos moldes adiante:
	Comunicação: Ofício 3055/2015 - Secex-MA (peça 6) 
Data da Expedição: 9/10/2015
Data da Ciência: não houve (não procurado) (peça 7) 
Observação: Ofício enviado para o endereço do responsável, conforme pesquisa de endereço no sistema da Receita Federal (peça 3) .
	
	Comunicação: Ofício 36/2016 - Secex-MA (peça 10) 
Data da Expedição: 13/1/2016
Data da Ciência: não houve (endereço insuficiente e não procurado) (peça 11 e 12) 
Observação: Ofício enviado para o endereço do responsável, conforme pesquisa de endereço no sistema da Receita Federal (peça 8) .
	
	Comunicação: Edital 70/2016 - TCU/SECEX-MA
Data da Publicação: 20/7/2016 (peças 15 e 16) 
Fim do prazo para a defesa: 4/8/2016
	
	Comunicação: Ofício 569/2017 - Secex-MA (peça 25) 
Data da Expedição: 7/2/2017
Data da Ciência: 23/2/2017
Observação: Ofício enviado para a Secretaria Estadual de Educação, endereçado à própria defendente, uma vez que pesquisa realizada na RAIS/2017 foi verificado que a responsável é servidora da Secretaria Estadual de Educação
Fim do prazo para a defesa: 10/3/2017
	
	Comunicação: Ofício 570/2017 - Secex-MA (peça 26) 
Data da Expedição: 7/2/2017
Data da Ciência: 9/3/2017
Observação: Ofício enviado para a Secretaria Estadual de Educação, endereçado ao Secretário Estadual de Educação, uma vez que pesquisa realizada na RAIS/2017 foi verificado que a responsável é servidora da Secretaria Estadual de Educação
Fim do prazo para a defesa: 24/3/2017
	
	Comunicação: Ofício 2852/2018 - Secex-MA (peça 37) 
Data da Expedição: 12/9/2018
Data da Ciência: 16/10/2018 (peça 40) 
Observação: Ofício enviado para a Secretaria Estadual de Educação, endereçado ao Secretário Estadual de Educação, solicitando o devido "ciente" da destinatária acompanhada de indicação de seu nome, com vistas à juntada a esta TCE.
	
	Comunicação: Ofício 2851/2018 - Secex-MA (peça 38) 
Data da Expedição: 12/9/2018
Data da Ciência: 10/10/2018 (peça 43) 
Observação: Ofício enviado para a Secretaria Estadual de Educação, endereçado à própria defendente, uma vez que pesquisa realizada na RAIS/2017 foi verificado que a responsável é servidora da Secretaria Estadual de Educação
Fim do prazo para a defesa: 25/10/2018
	
Ressalta-se que já houve uma proposta de mérito, conforme instrução à peça 32. Entretanto, foi determinada uma nova citação pelo Ministro Relator (peça 36) , atendendo ao Parecer do MP/TCU (peça 35) , ante a ausência de prova cabal de que a responsável recebera o ofício citatório por meio da Secretaria Estadual de Educação.
Informa-se, ainda, que houve solicitação de prorrogação de prazo por parte da responsável (peça 41) , tendo tal pleito sido deferido, conforme despacho anexo (peça 49) .
Conforme Despacho de Conclusão das Comunicações Processuais (peça 52) , informamos que as providências inerentes às comunicações processuais foram concluídas. 
Transcorrido o prazo regimental, a responsável permaneceu silente, devendo ser considerada revel, nos termos do art. 12, §3º, da Lei 8.443/1992.
ANÁLISE DOS PRESSUPOSTOS DE PROCEDIBILIDADE DA IN/TCU 71/2012
Apreciação do Prejuízo ao Contraditório e Ampla Defesa
Verifica-se que não houve o transcurso de mais de dez anos desde o fato gerador sem que tenha havido a notificação dos responsáveis pela autoridade administrativa federal competente (art. 6º, inciso II, c/c art. 19 da IN/TCU 71/2012, modificada pela IN/TCU 76/2016) , uma vez que o fato gerador da irregularidade sancionada ocorreu em 2/4/2007, e a responsável foi notificada sobre a irregularidade pela autoridade administrativa competente por meio do Ofício 1891/DEFNAS/SNAAS/MDS, de 2/7/2008 (peça 1, p. 94-96, v. AR à peça 1, p. 98) .
Valor de Constituição da TCE 	
Verifica-se, ainda, que o valor atualizado do débito apurado (sem juros) em 1/1/2017 é de R$ 99.160,38, portanto inferior ao limite mínimo de R$ 100.000,00, na forma estabelecida conforme os arts. 6º, inciso I, e 19 da IN/TCU 71/2012, modificada pela IN/TCU 76/2016. Entretanto, conforme disposto no art. 19, § 1º, da IN TCU 71/2012, não há que se falar em arquivamento em função do valor apurado como débito ser inferior a R$ 100.000,00.
OUTROS PROCESSOS/DÉBITOS NOS SISTEMAS DO TCU COM OS MESMOS RESPONSÁVEIS
Informa-se que foi encontrado processo no Tribunal com os mesmos responsáveis:
	Responsável
	Processos

	Vitória da Glória de Oliveira Borges Alves
	Processo 007.651/2014-7 (TCE, aberto, em comunicação) ; Processo 004.535/2015-4 (TCE, encerrado) ; Processo 008.860/2015-7 (TCE, aberto, aguardando providências - saneamento) 

A tomada de contas especial está, assim, devidamente constituída e em condição de ser instruída.
EXAME TÉCNICO
Da validade das notificações:
Preliminarmente, cumpre tecer breves considerações sobre a forma como são realizadas as comunicações processuais no TCU. A esse respeito, destacam-se o art. 179, do Regimento Interno do TCU (Resolução 155, de 4/12/2002) e o art. 4º, inciso III, § 1º, da Resolução TCU 170, de 30 de junho de 2004, in verbis:
Art. 179. A citação, a audiência ou a notificação, bem como a comunicação de diligência, farse-ão:
I - mediante ciência da parte, efetivada por servidor designado, por meio eletrônico, fac-símile, telegrama ou qualquer outra forma, desde que fique confirmada inequivocamente a entrega da comunicação ao destinatário;
II - mediante carta registrada, com aviso de recebimento que comprove a entrega no endereço do destinatário;
III - por edital publicado no Diário Oficial da União, quando o seu destinatário não for localizado
 (...) 
Art. 3º As comunicações serão dirigidas ao responsável, ou ao interessado, ou ao dirigente de órgão ou entidade, ou ao representante legal ou ao procurador constituído nos autos, com poderes expressos no mandato para esse fim, por meio de:
I - correio eletrônico, fac-símile ou telegrama;
II - servidor designado;
III - carta registrada, com aviso de recebimento;
IV - edital publicado no Diário Oficial da União, quando o seu destinatário não for localizado, nas hipóteses em que seja necessário o exercício de defesa.
Art. 4º. Consideram-se entregues as comunicações:
I - efetivadas conforme disposto nos incisos I e II do artigo anterior, mediante confirmação da ciência do destinatário;
II - realizadas na forma prevista no inciso III do artigo anterior, com o retorno do aviso de recebimento, entregue comprovadamente no endereço do destinatário;
III - na data de publicação do edital no Diário Oficial da União, quando realizadas na forma prevista no inciso IV do artigo anterior.
§ 1º O endereço do destinatário deverá ser previamente confirmado mediante consulta aos sistemas disponíveis ao Tribunal ou a outros meios de informação, a qual deverá ser juntada ao respectivo processo.
 (...) 
Bem se vê, portanto, que a validade da citação via postal não depende de que o aviso de recebimento seja assinado pelo próprio destinatário da comunicação, o que dispensa, no caso em tela, a entrega do AR em "mãos próprias". A exigência da norma é no sentido de o Tribunal verificar se a correspondência foi entregue no endereço correto, residindo aqui a necessidade de certeza inequívoca. 
Não é outra a orientação da jurisprudência do TCU, conforme se verifica dos julgados a seguir transcritos:
São válidas as comunicações processuais entregues, mediante carta registrada, no endereço correto do responsável, não havendo necessidade de que o recebimento seja feito por ele próprio (Acórdão 3648/2013-TCU-Segunda Câmara, Relator Ministro JOSÉ JORGE) ;
É prescindível a entrega pessoal das comunicações pelo TCU, razão pela qual não há necessidade de que o aviso de recebimento seja assinado pelo próprio destinatário. Entregandose a correspondência no endereço correto do destinatário, presume-se o recebimento da citação. (Acórdão 1019/2008-TCU-Plenário, Relator Ministro BENJAMIN ZYMLER) ;
As comunicações do TCU, inclusive as citações, deverão ser realizadas mediante Aviso de Recebimento - AR, via Empresa Brasileira de Correios e Telégrafos, bastando para sua validade que se demonstre que a correspondência foi entregue no endereço correto. (Acórdão 1526/2007-TCU-Plenário, Relator Ministro AROLDO CEDRAZ) .
A validade do critério de comunicação processual do TCU foi referendada pelo Supremo Tribunal Federal, nos termos do julgamento do MS-AgR 25.816/DF, por meio do qual se afirmou a desnecessidade da ciência pessoal do interessado, entendendo-se suficiente a comprovação da entrega do "AR" no endereço do destinatário:
Ementa: agravo regimental. Mandado de segurança. Desnecessidade de intimação pessoal das decisões do tribunal de contas da união. art. 179 do regimento interno do TCU. Intimação do ato impugnado por carta registrada, iniciado o prazo do art. 18 da lei nº 1.533/51 da data constante do aviso de recebimento. Decadência reconhecida. Agravo improvido.
O envio de carta registrada com aviso de recebimento está expressamente enumerado entre os meios de comunicação de que dispõe o Tribunal de Contas da União para proceder às suas intimações.
O inciso II do art. 179 do Regimento Interno do TCU é claro ao exigir apenas a comprovação da entrega no endereço do destinatário, bastando o aviso de recebimento simples. 
Da revelia da Sra. Vitória da Glória de Oliveira Borges Alves
No caso vertente, a citação da responsável se deu em endereços provenientes de pesquisas de endereços realizadas pelo TCU (vide parágrafos acima) , porquanto. A entrega dos ofícios citatórios nesses endereços ficou comprovada, conforme assinalado no item 11 desta instrução.
Nos processos do TCU, a revelia não leva à presunção de que seriam verdadeiras todas as imputações levantadas contra os responsáveis, diferentemente do que ocorre no processo civil, em que a revelia do réu opera a presunção da verdade dos fatos narrados pelo autor (Acórdão 1009/2018-TCU-Plenário, Relator: BRUNO DANTAS; 2369/2013 - TCU - Plenário, Relator: BENJAMIN ZYMLER e 2449/2013 - TCU - Plenário, Relator: BENJAMIN ZYMLER) . Dessa forma, a avaliação da responsabilidade do agente não pode prescindir da prova existente no processo ou para ele carreada. 
Ao não apresentar sua defesa, a responsável deixou de produzir prova da regular aplicação dos recursos sob sua responsabilidade, em afronta às normas que impõem aos gestores públicos a obrigação legal de, sempre que demandados pelos órgãos de controle, apresentar os documentos que demonstrem a correta utilização das verbas públicas, a exemplo do contido no art. 93 do Decreto-Lei 200/1967: "Quem quer que utilize dinheiros públicos terá de justificar seu bom e regular emprego na conformidade das leis, regulamentos e normas emanadas das autoridades administrativas competentes." 
Mesmo as alegações de defesa não sendo apresentadas, considerando o princípio da verdade real que rege esta Corte, procurou-se buscar, em manifestações dos responsáveis na fase interna desta Tomada de Contas Especial, se havia algum argumento que pudesse ser aproveitado a seu favor. Entretanto, a responsável também permaneceu silente na fase interna da TCE.
Em se tratando de processo em que a parte interessada não se manifestou acerca das irregularidades imputadas, não há elementos para que se possa efetivamente aferir e reconhecer a ocorrência de boa-fé na sua conduta, podendo este Tribunal, desde logo, proferir o julgamento de mérito pela irregularidade das contas, conforme os termos dos §§ 2º e 6º do art. 202 do Regimento Interno do TCU. (Acórdão 2064/2011-TCU-Primeira Câmara (relator: Ubiratan Aguiar) , 6.182/2011-TCU-1ª Câmara (relator: Weber de Oliveira) , 4.072/2010-TCU-1ª Câmara (Relator: Valmir Campelo) , 1.189/2009-TCU-1ª Câmara (Relator: Marcos Bemquerer) , 731/2008-TCU-Plenário (Relator: Aroldo Cedraz) .
Dessa forma, a responsável Vitória da Glória de Oliveira Borges Alves deve ser consideradaos revel, nos termos do art. 12, §3º, da Lei 8.443/1992, devendo as suas contas serem julgadas irregulares, condenando-a ao débito apurado.
Prescrição da Pretensão Punitiva
Vale ressaltar que a pretensão punitiva do TCU, conforme Acórdão 1441/2016-TCU-Plenário, Relator: Benjamin Zymler, que uniformizou a jurisprudência acerca dessa questão, subordina-se ao prazo geral de prescrição indicado no art. 205 do Código Civil, que é de dez anos, contado da data de ocorrência da irregularidade sancionada, nos termos do art. 189 do Código Civil, sendo este prazo interrompido pelo ato que ordenar a citação, a audiência ou a oitiva dos responsáveis.
No caso em exame, não ocorreu a prescrição, uma vez que a irregularidade sancionada ocorreu em 2/4/2007, e o ato de ordenação da citação ocorreu em 9/10/2015.
CONCLUSÃO
Em face da análise promovida na seção "Exame Técnico", verifica-se que a Sra. Vitória da Glória de Oliveira Borges Alves não logrou comprovar a boa e regular aplicação dos recursos e, instada a se manifestar, optou pelo silêncio, configurando a revelia, nos termos do §3º, do art. 12, da Lei 8.443/1992. Ademais, inexistem nos autos elementos que demonstrem a boa-fé da responsável ou a ocorrência de outras excludentes de culpabilidade.
Vale ressaltar que a jurisprudência pacífica nesta Corte é no sentido da imprescritibilidade das ações de ressarcimento ao erário (Súmula TCU 282) . Dessa forma, identificado dano ao erário, devese instaurar e julgar o processo de tomada de contas especial para responsabilizar seus agentes causadores, respeitando o direito ao contraditório e à ampla defesa, independentemente de quando ocorreram os atos impugnados.
Verifica-se também que não houve a prescrição da pretensão punitiva, conforme análise já realizada.
Tendo em vista que não constam dos autos elementos que permitam reconhecer a boa-fé da responsável, sugere-se que as suas contas sejam julgadas irregulares, nos termos do art. 202, § 6º, do Regimento Interno do TCU, com a imputação do débito atualizado monetariamente e acrescido de juros de mora, nos termos do art. 202, §1º do Regimento Interno do TCU, descontado o valor eventualmente recolhido.
PROPOSTA DE ENCAMINHAMENTO
Diante do exposto, submetemos os autos à consideração superior, propondo ao Tribunal:
considerar revel a Sra. Vitória da Glória de Oliveira Borges Alves (CPF XXX.947.702-XX) , para todos os efeitos, dando-se prosseguimento ao processo, com fulcro no art. 12, § 3º, da Lei 8.443/1992; 
julgar irregulares, nos termos dos arts. 1º, inciso I, 16, inciso III, alíneas b e c, da Lei 8.443/1992, c/c os arts. 19 e 23, inciso III, da mesma Lei, as contas da Sra. Vitória da Glória de Oliveira Borges Alves (CPF XXX.947.702-XX) , condenando-a ao pagamento da importância a seguir especificada, atualizada monetariamente e acrescida dos juros de mora, calculada a partir da data discriminada até a data da efetiva quitação do débito, fixando-lhe o prazo de quinze dias, para que comprove, perante o Tribunal, o recolhimento da referida quantia aos cofres do Fundo Nacional de Assistência Social nos termos do art. 23, inciso III, alínea "a", da citada lei, c/c o art. 214, inciso III, alínea "a", do Regimento Interno do TCU.  
	Data de ocorrência
	Valor histórico (R$) 

	2/4/2007
	54.970,00

Valor atualizado do débito (com juros) em 9/3/2020: R$ 180.510,75 (peça 54) 
aplicar à Sra. Vitória da Glória de Oliveira Borges Alves (CPF XXX.947.702-XX) , a multa prevista no art. 57 da Lei 8.443/1992 c/c o art. 267 do Regimento Interno, com a fixação do prazo de quinze dias, a contar da notificação, para comprovar, perante o Tribunal (art. 214, inciso III, alínea "a", do Regimento Interno) , o recolhimento da dívida aos cofres do Tesouro Nacional, atualizada monetariamente desde a data do acórdão até a do efetivo recolhimento, se for paga após o vencimento, na forma da legislação em vigor;
autorizar, desde logo, a cobrança judicial das dívidas, caso não atendidas a notificação, na forma do disposto no art. 28, inciso II, da Lei 8.443/1992;
autorizar também, desde logo, se requerido, com fundamento no art. 28, inciso I, da Lei 8.443, de 1992, c/c o art. 217, §§ 1º e 2º do Regimento Interno do TCU, o parcelamento da (s) dívida (s) em até 36 parcelas, incidindo, sobre cada parcela, corrigida monetariamente, os correspondentes acréscimos legais, fixando-lhe o prazo de quinze dias, a contar do recebimento da notificação, para comprovar, perante o Tribunal, o recolhimento da primeira parcela, e de trinta dias, a contar da parcela anterior, para comprovar os recolhimentos das demais parcelas, devendo incidir, sobre cada valor mensal, atualizado monetariamente, os juros de mora devidos, no caso do débito, na forma prevista na legislação em vigor, alertando os responsáveis de que a falta de comprovação do recolhimento de qualquer parcela importará o vencimento antecipado do saldo devedor, nos termos do § 2º do art. 217 do Regimento Interno deste Tribunal; 
enviar cópia do Acórdão a ser prolatado, bem como do Relatório e do Voto que o fundamentarem à Procuradoria da República no Estado do Maranhão, nos termos do à § 3º do art. 16 da Lei 8.443/1992, c/c o § 7º do art. 209 do Regimento Interno do TCU, para adoção das medidas cabíveis; e
enviar cópia do Acórdão que vier a ser proferido ao Secretaria Especial do Desenvolvimento Social e aos responsáveis, para ciência, informando que a presente deliberação, acompanhada do Relatório e do Voto que a fundamenta, está disponível para a consulta no endereço www.tcu.gov.br/acordaos, além de esclarecer que, caso requerido, o TCU poderá fornecer sem custos as correspondentes cópias, de forma impressa."
É o relatório.

Clara Fernandes de Queiroz Varão (OAB/MA 10.157); Arlindo Barbosa Nascimento Júnior (OAB/MA 7.787); José Mauro dos Santos Carvalho Filho (OAB/MA 18.338).

Subprocurador-Geral Lucas Rocha Furtado.

TOMADA DE CONTAS ESPECIAL. MUNICÍPIO DE CARUTAPERA/MA. PROGRAMA DE ERRADICAÇÃO DO TRABALHO INFANTIL. DESVIO DE FINALIDADE. REVELIA. CONTAS IRREGULARES. DÉBITO. MULTA.

TOMADA DE CONTAS ESPECIAL (TCE)

Secretaria de Controle Externo de Tomada de Contas Especial (SecexTCE).

Trata-se de tomada de contas especial instaurada pelo Ministério do Desenvolvimento Social e Combate à Fome em face de Vitória da Glória de Oliveira Borges, ex-prefeita de Carutapera/MA (gestão 2005-2008) , em razão da ocorrência de desvio de finalidade na utilização de parte dos recursos recebidos no âmbito do Programa de Erradicação do Trabalho Infantil - Peti, no exercício de 2007.
  Como apontado em relatório de Fiscalização da Controladoria-Geral da União (peça 1, p. 46) , a documentação apresentada pela ex-gestora indica que houve pagamentos, com os recursos do programa, sete meses antes do início efetivo das atividades da Jornada Ampliada, acarretando a falta de adequada comprovação da utilização de R$ 54.970,00 em valores originais.
Devidamente citada no âmbito do TCU, a responsável requereu prorrogação de prazo para apresentar alegações de defesa, a qual foi concedida, mas permaneceu silente, devendo ser considerada revel, com base no art. 12, §3º, da Lei 8.443/1992. 
Ao não comprovar a boa e regular aplicação dos recursos federais recebidos, nos termos dos arts. 70, parágrafo único, da Constituição Federal, 93, do Decreto-Lei 200/1967, e 145, do Decreto 93.872/1986, bem como das normas do programa, a responsável deve ter suas contas julgadas irregulares, com base no art. 16, inciso III, alíneas "b" e "c", da Lei 8.443/1992, e ser condenada ao pagamento do débito apurado e de multa, em sintonia com a proposta convergente da unidade instrutiva e do MP/TCU, cujas conclusões acolho.  
Ante o exposto, voto por que o Tribunal adote o acórdão que submeto à deliberação deste colegiado.
TCU, Sala das Sessões Ministro Luciano Brandão Alves de Souza, em 18 de agosto de 2020.
WALTON ALENCAR RODRIGUES 
Relator